【裁判字號】    99,台上,350
【裁判日期】    990304
【裁判案由】    請求清償債務
【裁判全文】
最高法院民事判決              九十九年度台上字第三五○號
上  訴  人  甲○○  
訴訟代理人  方文賢律師
上  訴  人  陽信商業銀行股份有限公司台南分公司
法定代理人  乙○○  
訴訟代理人  陳文忠律師
            蔡青芬律師
上列當事人間請求清償債務事件，兩造對於中華民國九十八年九
月二十九日台灣高等法院台南分院第二審更審判決（九十七年度
上更(一)字第三○號），各自提起上訴，本院判決如下：
    主  文
原判決關於駁回上訴人陽信商業銀行股份有限公司台南分公司其
餘上訴及該訴訟費用部分廢棄，發回台灣高等法院台南分院。
上訴人甲○○之上訴駁回。
第三審訴訟費用關於駁回上訴人甲○○之上訴部分，由上訴人甲
○○負擔。
    理  由
本件上訴人甲○○（下稱甲○○）主張：訴外人楊進益、曾通行
於民國八十二年間向橫利建設股份有限公司（下稱橫利公司）購
買名為後甲天地即坐落台南市○○段九○○之一、九○一之一、
八四八至八五三號（嗣合併為同段八四八號）土地，及其地上建
物即台南市○○路六二一巷四十五弄十八號、十八號二樓之一（
以上二房地由楊進益所購）、十八號四樓之二（由曾通行所購）
（下稱系爭房地），尚有價款未付清。橫利公司於八十四年五月
十五日間為營運需資金，以所有名下建物（共十八間，其中十七
間為橫利公司名義，一間為訴外人黃美桂名義）設定最高限額抵
押權新台幣（下同）五千七百六十萬元予保證責任台南市第五信
用合作社（下稱南市五信，現由對造上訴人陽信商業銀行股份有
限公司台南分公司，下稱陽信銀行概括承受），欲行貸款，然南
市五信遲未撥款，且因橫利公司無力購買地主之基地應有部分，
而與楊進益、曾通行及其他承購戶發生履約糾紛。嗣於八十六年
十月三日南市五信竟與楊進益、曾通行簽訂協議書（下稱系爭協
議書），依序向其等收取五十八萬一千二百五十元、一百萬元之
款項。惟橫利公司早於八十五年八月三十一日將其對後甲天地承
購戶未繳清之房屋尾款債權及相關權利讓渡予伊。且因楊進益、
曾通行之房屋所使用之基地，在當時移轉登記後，有未達其基地
應有部分配分之情事，致楊進益、曾通行須另行買受其餘基地應
有部分，惟已於九十三年三月間將其等對於陽信銀行因本件情事
所生之請求權讓與伊，其中楊進益部分為一百六十八萬四千五百
七十元，曾通行部分為一百四十一萬六千七百十六元，兩者合計
為三百十萬一千二百八十六元。伊已受讓上開債權，自得依民法
第二百二十七條規定向概括承受南市五信之陽信銀行請求給付。
又南市五信就其原抵押權，因未實際放款予橫利公司，應予塗銷
，不得據以主張權利，卻要求承購戶繳交房屋尾款，該協議自屬
無效，南市五信取得之款項，乃屬不當得利等情，爰求為命陽信
銀行給付三百十萬一千二百八十六元本息之判決（第一審判命陽
信銀行給付一百五十八萬一千二百五十元本息，兩造各就其敗訴
部分提起上訴。原審就上開命給付金額其中逾一百五十二萬零三
十六元本息部分，廢棄改判駁回甲○○在第一審之訴，並駁回陽
信銀行其餘上訴及甲○○之上訴）。
上訴人陽信銀行則以：對造上訴人甲○○主張住戶尚積欠其房屋
尾款一節，因住戶已將尾款繳交南市五信，而南市五信亦以該尾
款抵銷橫利公司積欠之三千萬元本票債務，故住戶無須再給付橫
利公司任何款項，且伊無協議書中所約定之產權不清或損及住戶
權益之瑕疵負擔責任，住戶對伊無任何債權可主張，甲○○亦無
權向伊為任何請求。雖楊進益、曾通行之房屋所使用之基地，在
當時移轉登記後，有未達其基地應有部分配分之情事，須對甲○
○繳付其基地不足額部分之相當於租金之款項，惟此乃楊進益、
曾通行在八十二年間向橫利公司購買土地時即已存在買受不足額
基地之事實，非可歸責於伊，故其向甲○○買受不足額基地所給
付之款項，應自行負擔，不應向伊請求。另八十四年間伊與橫利
公司就系爭不動產設定最高限額抵押權，有絕對效力，橫利公司
未提出任何塗銷抵押權之請求或訴訟，則該抵押權當然合法有效
，故上開協議書應無以不能之給付為標的之情形等語，資為抗辯
。
原審以：南市五信於八十四年五月十五日就橫利公司名下所有之
建物設定五千七百六十萬元最高限額抵押權之目的係為籌資向土
地所有權人買受基地以解決移轉系爭建物基地予承購戶，並非就
土地所有權人陳金堆、吳美雲、曾陳對雲等三人之前向南市五信
所借之款項為追加擔保，業經調閱另案台灣台南地方法院（下稱
台南地院）八十九年度訴字第一五八三號、台灣高等法院台南分
院（下稱台南高分院）九十年度上字第一一七號、最高法院九十
二年度台上字第一三四一號民事卷宗查明屬實。然上開抵押權係
合法有效意思表示合致所設定，並經依法登記，雖在設定抵押權
後，南市五信未借款予橫利公司，將來亦確不再發生債權，惟雙
方並未終止契約，抵押權人復未拋棄其權利，依最高法院八十三
年台上字第一○五五號判例意旨，僅抵押人得請求抵押權人塗銷
抵押權設定登記，不能逕認該抵押權應歸於消滅而不存在或無效
，自亦不能認南市五信對該抵押權之塗銷，為自始客觀給付不能
，而認南市五信與訴外人楊進益、曾通行於八十六年十月三日簽
訂之系爭協議書應屬無效。依上開協議書第一、三、八條約定條
款之內容，南市五信向楊進益、曾通行收取尾款後，自負有與地
主處理債務糾紛，擔保產權清楚，不得有損及承購戶楊進益、曾
通行權益之瑕疵，並在土地所有權移轉登記後，發生權利受損之
情形。楊進益、曾通行遂依約向南市五信各繳付五十八萬一千二
百五十元、一百萬元之款項，南市五信即塗銷其房地之抵押權，
並協助楊進益、曾通行辦理系爭協議書所附土地持分表之土地及
建物所有權移轉登記完畢。惟甲○○嗣於八十八年間另案起訴主
張楊進益、曾通行二人及其他承購戶之房屋占用土地有不當得利
情形，承購戶須返還相當於租金之不當得利，並經原審法院八十
八年度上易字第八○號判決確定，楊進益、曾通行應向甲○○繳
納相當租金之不當得利損害金二萬五千九百六十八元、一萬二千
九百八十七元。訴外人楊進益與曾通行曾將被訴須返還相當於租
金不當得利之情形通知南市五信，並另行支付甲○○買受基地不
足之應有部分價款一百零七萬七千三百五十二元、四十萬三千七
百二十九元，再分別取得其房屋基地應有部分各二萬分之一八四
、二萬分之四二三，而使基地配分充足。參諸證人楊進益、曾通
行之證述，台南地院法官勘驗證實協議書原本所附附件：曾通行
土地應有部分確實經立可白塗改後為四二三，從背後可看出塗改
前為五一五等情，足認甲○○主張：南市五信為要多分配一間建
物使用，即以不法方式短少給與部分建物應配分之基地應有部分
，如以立可白塗改協議書附件中曾通行之建物原應配分土地應有
部分515/2萬，改為423/2萬；而楊進益之建物原應配分土地之應
有部分為487/2萬，卻僅配分313/2萬，向承購戶收取房地尾款等
情。益見南市五信未與地主妥適處理債務糾紛，致承購戶楊進益
、曾通行權益之房屋有基地配分不足之瑕疵，並為補正此瑕疵而
受有支付上揭款項之損害。此係可歸責於南市五信，依民法第二
百二十七條規定，陽信銀行需對承購戶楊進益及曾通行就上開向
甲○○買受基地不足額之應有配分土地價款及給付利得之損害，
負賠償責任。次查橫利公司於八十三年十月十八日雖曾開立三千
萬元本票交付南市五信，南市五信不得以之就負欠楊進益及曾通
行之上開債務主張抵銷。又因橫利公司既非借款人，亦非陳金堆
借款之連帶保證人，更非出具切結書之承諾人，本即無義務簽發
本票予台南市五信追加擔保。橫利公司又非以保證為業務，南市
五信在取得系爭本票及設定抵押權後，並無另貸放款項予橫利公
司，復為兩造所不爭，其取得本票係無對價。南市五信雖以系爭
本票聲請准許強制執行，而取得原審法院八十三年度票字第三六
三一號本票裁定及裁定確定證明書，惟此仍不影響為發票人橫利
公司得以其自己與執票人陽信公司所存抗辯事由，對抗陽信銀行
。另陽信銀行受領承購戶楊進益、曾通行給付首開款項，係依其
間所簽立之協議書之約定，並已塗銷抵押權及協助解決土地產權
問題，此既係基於協議書之契約法律關係，無何不當收取尾款之
債務不履行，亦非不當得利。甲○○復遲至系爭協議書簽妥並履
約後之九十一年五月三日始將債權讓與通知楊進益、曾通行，依
民法第二百九十七條第一項前段之規定，對於其二人不生效力。
甲○○自不能依不當得利法律關係或民法第二百四十七條第一項
規定，請求陽信銀行返還或賠償自訴外人楊進益、曾通行所受給
付之尾款五十八萬一千二百五十元、一百萬元。又甲○○已受讓
楊進益、曾通行對陽信銀行因本件情事所生之債權，為陽信銀行
所不爭，並有權利讓渡書影本三份附卷可稽。基於上開協議書之
約定，甲○○依債務不履行之法律關係請求陽信銀行負債務不履
行損害賠償責任，自屬有據。因而維持第一審所為命陽信銀行給
付一百五十二萬零三十六元本息部分之判決，駁回陽信銀行對該
部分之上訴，並就其餘部分分別駁回甲○○在第一審之訴及上訴
。
一、廢棄發回部分（即關於命陽信銀行給付部分）：
按判決書理由項下，應記載關於攻擊或防禦方法之意見，民事訴
訟法第二百二十六條第三項定有明文，法院為被告敗訴之判決，
而其關於防禦方法之意見有未記載於判決理由項下者，即為同法
第四百六十六條第六款所謂判決不備理由。查陽信銀行一再否認
甲○○於原審所提出手寫持分表之真正及曾塗改卷附之後甲天地
住戶持分表。並抗辯有關基地不足額部分，依台南高分院八十八
年度上易字第八○號確定判決，楊進益、曾通行在八十一年、八
十二年間向橫利公司購買土地時即存在買受不足額基地之事實，
此非因可歸責於陽信銀行之事由致其買受之基地不足，故此二人
因此自行向甲○○買受不足額基地所給付之款項，應由其二人自
行負擔，不應向陽信銀行請求給付。且陽信銀行於八十六年十月
三日與承購戶訂立系爭協議書時，當時甲○○已承受住戶所買受
之土地，亦受讓橫利公司之債權，惟甲○○仍依系爭協議書配合
讓住戶完成土地移轉過戶手續，可見甲○○乃同意系爭協議書內
容。又另案台南高分院八十八年度上字第八○號確定判決主文僅
命楊進益及曾通行應按每年固定金額給付相當租金之不當得利予
甲○○，楊進益、曾通行等人卻自行向甲○○購買不足之土地應
有部分，已逾上開民事判決主文，其購買土地應有部分之行為與
陽信銀行無涉等語。並有該未經其蓋章之土地持分表、協議書、
土地登記簿謄本等件為證。則有關系爭協議書附件所示之楊進益
、曾通行就建物原應分配之應有部分是否係經陽信銀行塗改？該
基地應有部分不足額之部分是否係楊進益、曾通行買受建物時即
存在之瑕疵？甲○○是否亦同意系爭協議書之內容？楊進益、曾
通行是否有購買建物基地不足額部分之必要？攸關陽信銀行就楊
進益、曾通行向甲○○買受基地不足額款項及房屋地占用土地之
利得，是否有可歸責之原因，應否負債務不履行之責任，甲○○
之請求是否適當。乃原審未遑調查審認，遽認甲○○主張土地持
分表係南市五信所塗改，楊進益、曾通行依協議書給付尾款後，
向甲○○買受基地不足額款項及房屋地占用土地之利得，顯係陽
信銀行不完全給付所致，進而為陽信銀行不利之判決，殊欠允洽
。陽信銀行上訴論旨，指摘原判決於其不利部分不當，求予廢棄
，非無理由。
二、駁回上訴（即甲○○上訴）部分：
原審就此部分本於上述理由而為甲○○敗訴之判決，經核於法並
無違背。上訴論旨，仍就原審取捨證據、認定事實及解釋契約之
職權行使，暨其他與判決結果不生影響之理由，指摘此部分原判
決不當，求予廢棄，非有理由。
據上論結，本件上訴人陽信銀行之上訴為有理由，上訴人甲○○
之上訴為無理由。依民事訴訟法第四百七十七條第一項、第四百
七十八條第二項、第四百八十一條、第四百四十九條第一項、第
七十八條，判決如主文。
中    華    民    國  九十九  年    三    月    四    日
                      最高法院民事第七庭
                          審判長法官  劉  福  聲
                                法官  鄭  玉  山
                                法官  黃  義  豐
                                法官  劉  靜  嫻
                                法官  袁  靜  文
本件正本證明與原本無異
                                      書  記  官
中    華    民    國  九十九  年    三    月   十六   日
                                                      Ｑ

司法院資訊處製作；財團法人民間司法改革基金會備份。
